臺灣新北地方法院刑事判決
110年度訴字第1056號
公  訴  人  臺灣新北地方檢察署檢察官
被      告  林淑琛


選任辯護人  沈川閔律師
上列被告因偽造文書案件，經檢察官提起公訴（110年度調偵字
第386號），本院判決如下：
    主  文
林淑琛犯如附表主文欄所示之罪，各處如附表主文欄所示之刑及
沒收。應執行有期徒刑拾月，如易科罰金，以新臺幣壹仟元折算
壹日。
    事  實
一、林淑琛明知其配偶陳鐘麟於民國108年2月11日死亡，陳鐘麟
    之繼承人除自己及子陳天倪外，尚有陳鐘麟與前配偶所生之
    女陳麗如，且陳鐘麟所申設之國泰世華商業銀行帳號000000
    000000號證券活期儲蓄存款帳戶（下稱陳鐘麟國泰世華帳戶
    ）及中華郵政存簿儲金帳號0000000-0000000號帳戶（下稱
    陳鐘麟郵局帳戶）內之存款，於陳鐘麟死後，均屬陳鐘麟之
    遺產，為繼承人公同共有，須經全體繼承人同意或授權，檢
    具相關證件，依繼承之相關程序，始得提領存款或匯款。詎
    林淑琛竟未經陳麗如同意，竟分別基於行使偽造私文書之犯
    意，於附表所示時間、地點，冒用陳鐘麟名義，臨櫃於附表
    所示之取款憑證或提款單上，蓋用陳鐘麟之印文，持以向各
    該金融機構不知情之承辦人員行使之，致各該金融機構之承
    辦人員均誤認此等交易係陳鐘麟同意或授權，而為林淑琛辦
    理如附表所示之交易，足以生損害於陳麗如及如附表所示金
    融機構管理客戶存提款之正確性。
二、案經陳麗如訴由新北市政府警察局永和分局報告臺灣新北地
    方檢察署檢察官偵查起訴。
    理  由
壹、程序部分
　　按除法律另有規定外，實施刑事訴訟程序之公務員因違背法
    定程序取得之證據，其有無證據能力之認定，應審酌人權保
    障及公共利益之均衡維護；又被告以外之人於審判外之陳述
    ，雖不符合同法第159條之1至第159條之4之規定，但經當事
    人於審判程序同意作為證據，法院審酌該言詞陳述或書面陳
    述作成時之情況，認為適當者，亦得為證據，刑事訴訟法第
    158條之4、第159條之5第1項分別定有明文。本判決下列所
    引用之各項供述證據，當事人均同意各該證據之證據能力（
    見審訴字卷第57頁、訴字卷第101頁），本院審酌此等證據
    資料取得及製作時之情況，尚無違法不當及證明力明顯過低
    之瑕疵，以之作為證據應屬適當；另本判決後述所引之各項
    非供述證據，無證據證明係實施刑事訴訟程序之公務員以不
    法方式所取得，且亦無證據證明係非真實，復均與本件待證
    事實具有關聯性，是依刑事訴訟法第158條之4之反面解釋，
    當有證據能力；又前開供述與非供述證據復經本院於審理期
    日中合法調查，自均得為本案證據使用。
貳、實體部分
一、認定事實所憑之依據及理由：
　㈠訊據被告林淑琛固坦承其於如附表所示之時間、地點，從陳
    鐘麟國泰世華帳戶或郵局帳戶內，以如附表所示之方式，臨
    櫃提領或轉帳如附表所示之金額，惟矢口否認有何行使偽造
    私文書之犯行，辯稱：陳鐘麟的印章和存摺結婚後都是我在
    保管和使用，時間長達30幾年，我不瞭解法律的規定，我不
    知道陳鐘麟去世後我就不能再做這些事；陳鐘麟國泰世華帳
    戶裡面的存款，也有我轉進去的237萬元云云；辯護人辯護
    稱：被告與陳鐘麟結婚後就有約定由被告使用管理陳鐘麟之
    帳戶，被告不知道陳鐘麟去世後授權關係就消滅，被告不具
    主觀犯意等語。
　㈡經查：
　⒈被告與陳鐘麟為配偶關係，陳鐘麟於108年2月11日死亡，被
    告、兒子陳天倪、女兒即告訴人陳麗如為陳鐘麟之繼承人，
    有告訴人身分證、戶籍謄本（除戶部分）、財政部中區國稅
    局遺產稅免稅證明書及繼承系統表等件在卷可稽（見中檢他
    字卷第15至18頁，偵字卷第148、152頁）；而被告於如附表
    所示之時間、地點，未經告訴人即共同繼承人同意，以如附
    表所示之方式，從陳鐘麟國泰世華帳戶或郵局帳戶內，臨櫃
    提領或轉帳如附表所示之金額等事實，業據被告自承在卷（
    見訴字卷第95、173頁），並有郵政存簿儲金立帳申請書、
    陳鐘麟郵局帳戶交易明細、郵政存簿儲金提款單3紙、郵局
    臨櫃提款監視器錄影畫面翻拍照片1張、國泰世華銀行客戶
    查詢基本資料、陳鐘麟國泰世華帳戶交易明細、國泰世華商
    業銀行取款憑證共5紙、國泰世華銀行臨櫃提款監視器錄影
    畫面翻拍照片1張等件附卷可佐（見中檢他字卷第49至55頁
    、第93頁、第79至83頁、第99、101頁，訴字卷第21、23頁
    ），是此部分事實，均堪認定。
　⒉人之權利能力，始於出生，終於死亡；委任契約，因當事人
    一方死亡、破產或喪失行為能力而消滅。但契約另有訂定或
    因委任事務之性質不能消滅者，不在此限。民法第6條、第5
    50條分別定有明文。故人之權利義務因死亡而開始繼承，由
    繼承人承受，關於遺產之法律行為，自當由繼承人為之。被
    繼承人生前委任之代理人，依其反面解釋，倘屬民法第550
    條但書所規定「因委任事務之性質不能消滅」之委任關係，
    即不因被繼承人死亡而當然全部歸於消滅。而人的死後事務
    之處理，除遺產外，尚涉及遺體處理、喪葬儀式、祭祀方法
    等對死者有重大意義的「身後事」，而此等「死者為大」的
    「交代後事」，性質上即屬於民法第550條但書所規定「因
    委任事務之性質不能消滅」之委任關係。然為避免牴觸遺囑
    或侵害繼承人之繼承權，死後事務的委任關係仍持續存在之
    例外情形，自應限於處理對死者有重大意義的事項，以調和
    死者與生者間的利益平衡。又刑法第210條之偽造文書，以
    無製作權之人冒用他人名義而製作該文書為要件，行為人倘
    基於前述民法第550條但書所屬被繼承人生前已生效而效力
    持續至死後的特殊委任關係情形，即不能謂無製作權，自不
    成立該罪；行為人雖不符前述民法第550條但書規定，倘係
    出於誤信其仍有死後事務的委任關係而製作，屬構成要件錯
    誤，得阻卻犯罪之故意，亦不成立該罪；又行為人倘已知悉
    其不符民法第550條但書規定情形已無權限，但不知道或誤
    以為仍可以死後代領，本質上為禁止錯誤（或稱違法性錯誤
    ），不能依構成要件錯誤阻卻故意，僅能適用刑法第16條之
    規定，對於有正當理由而屬無法避免者，免除其刑事責任，
    非屬無法避免者，得視具體情節，減輕其刑；至於行為人倘
    已知悉無權限仍執意代為或已逾越授權者，自成立該罪，乃
    屬當然（最高法院110年度台上字第3566號、109年度台上字
    第4086號刑事判決意旨參照）。
　⒊證人即被告之子陳天倪於審理時證稱：從我小時候媽媽就是
    管理全家財務，全家的帳戶都是媽媽在管理使用，陳鐘麟國
    泰世華帳戶、郵局帳戶及我的國泰世華帳戶都是由林淑琛在
    管理使用，我的存摺、印章、提款卡都在媽媽那邊等語（見
    訴字卷第154、157頁）；被告於審理時供稱：我跟陳鐘麟結
    婚30幾年，我有他的印章、提款卡跟帳戶，這30幾年都是我
    在用等語（見訴字卷第71頁）；併參酌被告與陳鐘麟為結婚
    逾30年之配偶關係，此有前開戶籍謄本1份在卷可佐（見中
    檢他字卷第15頁），堪認被告所稱其長期受陳鐘麟委任處理
    本案國泰世華帳戶及郵局帳戶，應非子虛。然被告於審理時
    另稱：陳鐘麟的喪事跟醫療費用絕大部分是用我個人跟陳天
    倪的財產支出的，我不清楚有沒有用到陳鐘麟的遺產；領出
    來的錢我不清楚用在哪裡，可能是存到我跟陳天倪的帳戶，
    也有可能是家用或資金調度等語（見訴字卷第72、96、174
    、175頁），且依被告自行提出之醫療照護費用彙計表（見
    調偵卷第29頁以下），用於陳鐘麟之治喪費用僅27萬155元
    ，與被告擅自提領、匯出如附表所示之276萬餘元，顯不相
    同，是被告本案移轉及提領陳鐘麟國泰世華帳戶及郵局帳戶
    存款之行為，其目的顯非處理對死者陳鐘麟有重大意義的「
    身後事」，依前段說明，自非屬於民法第550條但書所規定
    「因委任事務之性質不能消滅」之委任關係，從而，被告本
    案並非有製作權之人，其無權使用陳鐘麟之印章，並將之蓋
    印於如附表所示之取款憑證及提款單而行使之行為，自屬行
    使偽造私文書。
　⒋被告雖以前詞置辯，然證人即告訴人陳麗如於本院審理時證
    稱：被告那時候約我們3月15日上來，她有大概告知遺產包
    含臺灣銀行及新光銀行的現金還有股票；那時候被告只說有
    臺灣銀行、新光銀行及群益證券3家金融機構要辦理，被告
    辦理的時候都是他去，我都在旁邊等，被告完全沒有提到本
    案陳鐘麟名下如附表所示國泰世華銀行跟郵局帳戶存款等語
    （見訴字卷第146至147頁）；復對照卷內之臺灣銀行取款憑
    條、群益金鼎證券股票分配協議書、新光銀行特定金錢信託
    資產繼承申請書等件（見中檢他字卷第43頁，偵字卷第156
    至166頁、第172頁），前揭文件上之日期均為108年3月15日
    ，距離陳鐘麟死亡約僅1個月，與被告本案所為時間相近，
    且前揭文件上都有被告、陳天倪及告訴人之簽名或用印，堪
    認證人陳麗如上開證述應為真實，亦足認被告明知處理陳鐘
    麟遺產需要全體繼承人之同意及授權；況且被告於審理時自
    承：我是會計人員，我做過省立桃園醫院會計主任，我於提
    款時，並未告知銀行行員陳鐘麟已死亡的事等語（見訴字卷
    第71、171頁），則被告對於資金核銷、提付之智識能力與
    經驗自優於一般人，對於帳戶所有人亡故後之提款規定，自
    難諉稱不知，且若被告自認有權提領，何須隱瞞帳戶所有人
    已亡故之事實。綜上各情，被告對於陳鐘麟死亡而欠缺其他
    繼承人授權，不得擅自以陳鐘麟名義製作文書之規範性構成
    要件，並無認知錯誤，被告辯稱其不知道法律規定，也不知
    道授權關係消滅，沒有主觀犯意云云，均為推諉卸責之詞，
    毫無可採。
　⒌又依陳鐘麟國泰世華帳戶之交易明細，確實有從被告國泰世
    華帳戶帳號000000000000號帳戶匯入共237萬元之記錄（見
    訴字交易明細卷第23至47頁），是被告另辯稱陳鐘麟國泰世
    華帳戶裡面的存款，也有我轉進去的237萬元等語，並非虛
    言，然被告管理家庭成員的金融帳戶，業經認定如前，是從
    被告上開國泰世華帳戶所轉入之款項，是否確實為被告所有
    ，不得而知。縱認被告所辯屬實，此等款項一旦存入陳鐘麟
    國泰世華帳戶，即應列入應繼承之遺產，被告若自認該等款
    項為其所有，亦應循繼承程序陳報債權，被告不得以其片面
    所認與陳鐘麟間之債權逕對金融機構主張，是以金融機構縱
    知悉陳鐘麟生前對被告負有債務，亦不准許由被告逕為提領
    陳鐘麟帳戶內金額，被告以前揭方式使金融機構承辦人員誤
    信被告係以陳鐘麟代理人身分提領金額，已破壞金融機構對
    帳戶管理之正確性，足生損害於金融機構，核與行使偽造私
    文書罪之要件相符。職是，被告此部分所辯尚不足以採為對
    其有利之認定，一併敘明。
　㈢綜上所述，本件事證明確，被告犯行，堪以認定，應予依法
    論科。　
二、論罪科刑：
　㈠按刑法上處罰行使偽造私文書之主旨，重在保護文書之公共
    信用，故所偽造之文書既足以生損害於他人，其犯罪即應成
    立，縱制作名義人業已死亡，亦無妨於本罪成立（最高法院
    40年台上字第33號判例意旨參照）。是核被告所為，均係犯
    刑法第216條、第210條之行使偽造私文書罪。被告盜用陳鐘
    麟印文之行為，係偽造私文書之階段行為，而其偽造私文書
    之低度行為，又為行使偽造私文書之高度行為所吸收，均不
    另論罪。
　㈡接續犯乃指行為人之數行為，基於單一犯意，在同一或密切
    接近之時、地實行，侵害同一法益，而其各行為之獨立性極
    為薄弱，依一般社會健全觀念，實難以強行分開，且在刑法
    評價上，以視為數個舉動之接續作為，合為包括之一行為。
    又同時盜用同一被害人之多件同類文書（如不動產移轉登記
    所需之委託書，不動產買賣契約書，移轉登記申請書），其
    被害法益仍僅一個，應評價為包括之一行為（最高法院103
    年度台上字第4049號判決意旨參照）。被告如附表編號6、7
    向國泰世華銀行福和分行承辦人員行使偽造私文書之行為，
    係在同一分行，2次提款僅差距2分鐘，係於密切時、地所為
    ，犯罪手法相似，行使對象相同，侵害法益對象同一，係出
    於單一犯意為之，應論以接續一行為；至於附表編號1、2、
    3、4、5、8部分，行使偽造私文書之對象並不完全相同，侵
    害法益有異，且時間、地點亦非密接，難認係出於單一犯意
    為之，無從論以接續犯。公訴意旨認被告如附表編號1至8之
    行為應論以接續犯，容有誤會。被告所犯上開7罪，犯意各
    別，行為互殊，應予分論併罰。
　㈢爰審酌被告利用保管陳鐘麟帳戶存摺及印章之便，於陳鐘麟
    去世後，未循合法程序處理，擅自盜蓋陳鐘麟印章於金融機
    構文件，進而行使並提領或移轉如附表所示之款項，致生損
    害於告訴人及各該金融機構，應予非難。兼衡被告否認犯行
    且未與告訴人和解之犯後態度，及其於審理時自陳其大學學
    歷，之前在做會計人員，經濟狀況不錯，不用扶養人（見訴
    字卷第184頁）、犯罪動機、手段、所生危害等一切情狀，
    分別量處如附表所示之刑，並均諭知易科罰金折算標準。又
    考量被告所犯7罪，罪名相同，犯罪手法近似，定其應執行
    刑並諭知易科罰金之折算標準如主文所示。
三、沒收部分：
　㈠按犯罪所得屬於犯罪行為人者，沒收之，刑法第38條之1第1
    項前段定有明文。揆其立法旨趣，乃認犯罪者因犯罪行為獲
    有不法所得，本即應剝奪其獲取之不法所得，不因犯罪者於
    犯後就不法所得為處分即認無不法所得。申言之，犯罪行為
    人取得犯罪所得，係增加其整體財產與經濟利益，自應全數
    剝奪，以便回復成犯罪前之原財產與經濟利益。是被告冒用
    陳鐘麟名義提領及移轉如附表所示之存款即為其犯罪所得（
    轉匯入如附表編號1、3、5所示陳天倪之國泰世華帳戶，均
    由被告實際支配使用，此為證人陳天倪於本院審理中證述甚
    詳，見訴字卷第157頁），均應依刑法第38條之1第1項前段
    、第3項之規定於各該犯行之主文項下諭知沒收，並於全部
    或一部不能沒收或不宜執行沒收時，追徵其價額。又本案存
    款係尚未經分割之應繼承財產，屬公同共有財產，依公同共
    有性質，自不能於沒收時先計算被告應繼分而預以扣除，應
    待檢察官於執行時，自被告沒得該等款項後，由含被告在內
    之全體繼承人基於公同共有關係，依刑法第38條之3及刑事
    訴訟法第473條之規定，向檢察官聲請將沒收款項發還全體
    繼承人，再由全體繼承人依繼承關係清算並分割該筆遺產，
    以算定各繼承人所能分得之款項，附此敘明。
　㈡被告於附表所偽造之取款憑證及提款單上所蓋「陳鐘麟」之
    印文，係被告所持有真正名義人陳鐘麟之印章所蓋，並非偽
    造之印文，無庸諭知沒收。又被告偽造如附表所示之取款憑
    證及提款單，業經被告行使予各該金融機構承辦人員收執，
    均非屬被告所有，無從依刑法第38條第2項前段規定宣告沒
    收，一併敘明。
據上論斷，應依刑事訴訟法第299條第1項前段，判決如主文。
本案經檢察官魏子凱偵查起訴、檢察官陳炎辰、盧祐涵、朱曉群
到庭執行公訴。
中　　華　　民　　國　　111 　年　　3 　　月　　29　　日
                  刑事第二十庭  審判長法  官  蕭淳元
　
                                      法  官  黃園舒
　
                                      法  官  陳宏璋 
上列正本證明與原本無異。
如不服本判決，應於判決送達後20日內敘明上訴理由，向本院提
出上訴狀 (應附繕本) ，上訴於臺灣高等法院。其未敘述上訴理
由者，應於上訴期間屆滿後20日內向本院補提理由書「切勿逕送
上級法院」。
                                      書記官  許維倫
中　　華　　民　　國　　111 　年　　3 　　月　　31　　日
附錄本案論罪科刑法條：
中華民國刑法第216條
（行使偽造變造或登載不實之文書罪）
行使第210條至第215條之文書者，依偽造、變造文書或登載不實
事項或使登載不實事項之規定處斷。

中華民國刑法第210條
（偽造變造私文書罪）
偽造、變造私文書，足以生損害於公眾或他人者，處5年以下有
期徒刑。
附表：
編號 時間 地點 取款（或匯款） 金額（新臺幣）及方式 主     文 1 民國108年2月26日上午10時49分許 新北市○○區○○路000○0號國泰世華銀行福和分行 在取款憑證上蓋用陳鐘麟之印文，臨櫃將陳鐘麟國泰世華帳戶內之48萬元匯款至由林淑琛實際支配使用之陳天倪所申設國泰世華銀行000000000000號帳戶（下稱陳天倪國泰世華帳戶，下述編號3、5情形亦同）。 林淑琛犯行使偽造私文書罪，處有期徒刑伍月，如易科罰金，以新臺幣壹仟元折算壹日。未扣案之犯罪所得新臺幣肆拾捌萬元沒收，於全部或一部不能沒收或不宜執行沒收時，追徵其價額。 2 108年2月26日上午10時58分許 新北市○○區○○街00號永和永貞郵局 在提款單上蓋用陳鐘麟之印文，臨櫃提領陳鐘麟郵局帳戶內之24萬元現金。 林淑琛犯行使偽造私文書罪，處有期徒刑肆月，如易科罰金，以新臺幣壹仟元折算壹日。未扣案之犯罪所得新臺幣貳拾肆萬元沒收，於全部或一部不能沒收或不宜執行沒收時，追徵其價額。 3 108年3月4日上午9時3分許 新北市○○區○○路000○0號國泰世華銀行福和分行 在取款憑證上蓋用陳鐘麟之印文，臨櫃將陳鐘麟國泰世華帳戶內之53萬6,000元匯款至陳天倪國泰世華帳戶。 林淑琛犯行使偽造私文書罪，處有期徒刑伍月，如易科罰金，以新臺幣壹仟元折算壹日。未扣案之犯罪所得新臺幣伍拾參萬陸仟元沒收，於全部或一部不能沒收或不宜執行沒收時，追徵其價額。 4 108年3月7日下午2時31分許 新北市○○區○○街00號永和永貞郵局 在提款單上蓋用陳鐘麟之印文，臨櫃提領陳鐘麟郵局帳戶內之2萬3,812元現金。 林淑琛犯行使偽造私文書罪，處有期徒刑貳月，如易科罰金，以新臺幣壹仟元折算壹日。未扣案之犯罪所得新臺幣貳萬參仟捌佰壹拾貳元沒收，於全部或一部不能沒收或不宜執行沒收時，追徵其價額。 5 108年3月7日下午2時51分許 新北市○○區○○路000○0號國泰世華銀行福和分行 在取款憑證上蓋用陳鐘麟之印文，臨櫃將陳鐘麟國泰世華帳戶內之60萬9,279元匯款至陳天倪國泰世華帳戶。 林淑琛犯行使偽造私文書罪，處有期徒刑伍月，如易科罰金，以新臺幣壹仟元折算壹日。未扣案之犯罪所得新臺幣陸拾萬玖仟貳佰柒拾玖元沒收，於全部或一部不能沒收或不宜執行沒收時，追徵其價額。 6 108年3月12日上午10時32分許 新北市○○區○○路000○0號國泰世華銀行福和分行 在取款憑證上蓋用陳鐘麟之印文，臨櫃將陳鐘麟國泰世華帳戶內之57萬3,817元匯款至林淑琛所申設國泰世華銀行000000000000號帳戶。 林淑琛犯行使偽造私文書罪，處有期徒刑陸月，如易科罰金，以新臺幣壹仟元折算壹日。未扣案之犯罪所得新臺幣捌拾柒萬參仟捌佰壹拾柒元沒收，於全部或一部不能沒收或不宜執行沒收時，追徵其價額。 7 108年3月12日上午10時34分許  在取款憑證上蓋用陳鐘麟之印文，臨櫃提領陳鐘麟國泰世華帳戶內之30萬元現金。  8 108年7月1日下午3時42分許 新北市○○區○○街00號永和永貞郵局 在提款單上蓋用陳鐘麟之印文，臨櫃提領陳鐘麟郵局帳戶內之115元現金。 林淑琛犯行使偽造私文書罪，處有期徒刑貳月，如易科罰金，以新臺幣壹仟元折算壹日。未扣案之犯罪所得新臺幣壹佰壹拾伍元沒收，於全部或一部不能沒收或不宜執行沒收時，追徵其價額。